臺灣桃園地方法院交通事件裁定　　　　 95年度交聲字第610號
原處分機關　交通部公路總局新竹區監理所桃園監理站
異　議　人
即受處分人　肯達小客車
　　　　　　租賃有限公司
代　表　人　乙○○
上列異議人即受處分人因違反道路交通管理處罰條例案件，對於
交通部公路總局新竹區監理所桃園監理站民國95年11月15日桃監
裁罰字第裁52－CG662596、52－CG0000000號違反道路交通管理
事件裁決書所為之處分（原舉發通知單案號：臺北縣政府警察局
北縣警交字第CG0000000、CG0000000號）聲明異議，本院裁決如
下：
    主  文
原處分撤銷。
肯達小客車租賃有限公司不罰。
    理  由
一、聲明異議意旨（略以）：對麻豆監理站處理甲○○承租本公
    司自小客車ZZ－4409違規案，甲○○持雙證件承租汽車卻因
    違規單據，拒不繳納，即轉嫁由本公司承受，監理站接受甲
    ○○片面陳述，即要合法業者概括承受（罰鍰），實為不公
    ，請確為查明等語。
二、按違反行政法上義務之行為非出於故意或過失者，不予處罰
    ；法人、設有代表人或管理人之非法人團體、中央或地方機
    關或其他組織違反行政法上義務者，其代表人、管理人、其
    他有代表權之人或實際行為之職員、受僱人或從業人員之故
    意、過失，推定為該等組織之故意、過失。行政罰法第七條
    第一、二項分別定有明文。究其立法目的，乃依罪責原則，
    有責任始有處罰，對違反行政法上義務之處罰，以行為人有
    可非難性及可歸責為前提，即行為人主觀上須有故意或過失
    ，始予處罰。司法院大法官議決釋字第二七以號解釋亦早有
    明示謂：「人民違反法律上之義務而應受行政罰之行為，法
    律無特別規定時，雖不以出於故意為必要，仍須以過失為其
    責任條件」等語。次按本條例之處罰，受舉發違反道路交通
    管理事件之受處罰人，認為受舉發之違規行為應歸責他人者
    ，應於舉發違反道路交通管理事件通知單應到案日期前，檢
    附相關證據及應歸責人相關證明文件，向處罰機關告知應歸
    責人，處罰機關應即另行通知應歸責人到案依法處理。逾期
    未依規定辦理者，仍依本條例各該違反條款規定處罰；依本
    條例規定逕行舉發或同時併處罰其他人之案件，推定受逕行
    舉發人或該其他人有過失。道路交通管理處罰條例（以下稱
    本條例）第八十五條第一項、第二項分別定有明文。須強調
    者，上述規定僅係「推定」逕行舉發人或該其他人有過失，
    受處分人仍得舉推翻該推定而免責。
三、經查異議人肯達小客車租賃有限公司（下稱肯達公司）所有
    之車牌號碼ZZ－4409號租賃小客車，於九十五年七月四日十
    六時二十五分許曾行駛在台二線二十八．五公里處（往淡水
    ），以時速六十八公里（速限為時速五十公里）超速行駛，
    同日十七時十六分許，行駛在淡水鎮台二線賢孝國中前，復
    以時速七十六公里（速限五十公里）超速行駛，而分別為臺
    北縣政府警察局舉發「駕駛人行車速度，超過規定之最高時
    速未滿二十公里」、「駕駛人行車速度，超過規定之最高時
    速二十公里以上四十公里以下」違規之事實，有臺北縣政府
    警察局北縣警交字第CG0000000 、CG0000000 號舉發違反交
    通管理事件通知單各一件在卷可按，並經原處分機關分別均
    於九十五年十一月十五日裁決各處罰鍰新臺幣一千六百元、
    一千八百元（共計三千四百元）。此違規事實固為異議人所
    不爭執，惟從事汽車租賃之異議人於應到案日前向原處分機
    關陳明非本件實際駕駛人，主張（略以）：上述汽車自九十
    五年七月二日十九時三十五分起至同年月五日十九時三十五
    分止，已出租予自稱為「甲○○」之人使用，違規情事均係
    發生於該汽車租賃期間等語。並提出汽車租賃約定書、申請
    書，及自稱「甲○○」者承租車輛時所提出之駕駛執照、全
    民健康保險卡（下稱健保卡）影本各一件附卷可查。本件爭
    點厥為：受舉發之兩件違規行為，是否應歸責於他人，亦即
    原推定受逕行舉發人之異議人至少有過失之裁決處分，是否
    得經由異議人上述舉證推翻，得認並無故意、過失而免責。
四、經查異議人所提出之系爭汽車租賃約定書上，載明該車於九
    十五年七月二日十九時三十五分起至同年月五日十九時三十
    五分止出租他人，承租人為「甲○○」，實際還車日為九十
    五年七月五日二十二時四十分，還車者之簽名為「丙○○」
    ，有汽車租賃約定書影本、甲○○之駕照影本、健保卡影本
    各一件在卷可證。對此等文書證據形式上之真正，原處分機
    關於移送書及本件審理過程中所提出之答覆書（九十六年四
    月九日竹監桃字第0961000746號函）均不爭執，亦即原處分
    機關不否認異議人已盡其「檢附相關證據及應歸責人相關證
    明文件，向處罰機關告知應歸責人」之義務，祇是事後（經
    公路總局嘉義區監理所麻豆監理站）查證結果，應歸責人似
    非「甲○○」其人，始又處罰汽車所有人即本件異議人。經
    本院依職權向公路總局嘉義區監理所麻豆監理站（下簡稱麻
    豆監理站）函查憑何認定本件應歸責人並非異議人所提出「
    甲○○」其人，該站以九十六年三月二十六日嘉監麻字第09
    60103716函覆本院稱（略以）：「甲○○駕照之發照日為七
    十六年九月二十二日，並非八十四年三月十二日（即租賃上
    述汽車使用之駕照影本上所載發照日）；上述駕照影本之管
    轄編號首二碼為「40」開頭，該代碼屬於臺北監理所之代碼
    ，然甲○○不曾在臺北區監理所考照；上述駕照影本之照片
    與甲○○於台南監理站留存之照片不符；甲○○於八十五年
    十月七日考領普通大貨車駕照，已依規定繳回普通小型車駕
    照，依常理不太可能於九十五年七月二日再以普通小型車駕
    照租車」等語，因而認「甲○○駕照極可能遭人變造」。復
    佐以本院向中央健康保險局查詢該租用汽車者所影印留存之
    健保卡影本真偽結果，該局以九十六年三月二十九日健保承
    字第0960011784號函覆稱（略以）：甲○○（租賃上述汽車
    使用）之健保卡卡號，與本局發卡資料不相符」等語，亦足
    認上述健保卡影本亦有偽造或變造之嫌。又查異議人所提出
    之租賃契約上尚有還車者之簽名「丙○○」。從而異議人主
    張本件舉發之違規時間均為該車出租他人使用期間，其違規
    事實應歸責於實際駕駛人即承租人等語，尚非無據。至異議
    人所舉證之應歸責人甲○○，經原處分機關函請麻豆監理站
    裁罰結果，甲○○身訴自己並非本案駕駛人，且提出自己之
    國民身分證、駕駛執照影本為證，均有麻豆監理站交通違規
    陳述單在卷可考。本院經核甲○○上述提出國民身分證與駕
    駛執照影本之相片，確與異議人所提之駕照影本相片形貌不
    同，參諸前述麻豆監理站與中央健康保險局之函文，足信本
    件應係不詳之人持用換貼相片之變造駕駛執照及偽（變）造
    之健保卡，承租系爭汽車駕駛而違規。異議人公司是以租賃
    車輛為營業項目，而依一般人生活經驗，汽車租賃業者出租
    汽車時，對於承租人身份必詳加核對證件確認，以免身份不
    詳之人持偽造、變造之證件取得車輛後拒絕交還，造成無法
    取回出租汽車之重大損失，或因此需負擔龐大之交通違規費
    用。況不詳之人使用變造證件、駕駛執照進行交易之情形，
    時有所聞，而不法之徒為矇騙他人，變造技巧上亦日益精進
    ，故難期待一般人依其生活知能有辨識變造證件之能力。從
    而異議人所主張，出租本件汽車時，已要求察看承租人之駕
    駛執照與健保卡、核對相片，要求租用人捺指印，留存駕駛
    執照與健保卡影本，已盡注意之能事等語，應認有理由。是
    異議人既已依本條例第八十五條第一項之規定告知應歸責人
    ，雖該人是冒名他人姓名之不詳之人，仍應認異議人所為已
    符該條要求之義務，本件又確係不詳之人以偽造（或變造）
    之「甲○○」證件承租汽車駕駛而違規，異議人已盡其查證
    義務仍不得知，自難認異議人有何故意、過失之可歸責事由
    。異議人自已舉證推翻其依本條例第八十五條第四項遭推定
    之過失責任，而應免責。
五、另須強調者，此處「推定責任」之推翻，當受推定人得以舉
    證證明至有相當理由，足以懷疑違規人另有其人，原處分機
    關即應推翻此項推定，原處分機關對此本有調查及認定權限
    ，自無須事事勞煩法院，徒增人民之困擾。經查異議人於到
    案期限，已檢附相關證據及應歸責人相關證明文件提出於原
    處分機關，並經原處機關認應符本條例第八十五條第一項之
    規定，而將「甲○○」之駕籍資料函請駕籍所在地之麻豆監
    理站裁處，此為原處分機關敘明於起訴書而不爭執。豈料麻
    豆監理站發函處分「甲○○」限期繳納罰鍰，經「甲○○」
    申訴，發現「甲○○」係遭不詳之人偽造駕照並冒名使用，
    而非實際應歸責人，繼而函覆原處分機關，原處分機關始又
    據以處罰原受逕行舉發之異議人。對此反覆處理方式，本院
    曾要求原處分機關提出說明，原處分機關以九十六年四月九
    日竹監桃字第0961000746號函覆本院稱（略以）：「基於信
    賴原則，本案既經麻豆監理站查明駕照確遭變造屬實，本站
    認定異議人所提供之租賃契約書上按捺指紋簽名及提供駕照
    之租車人與甲○○應屬非同一人（即吳君並非本條例第八十
    五條所稱之應歸責人），加以本案為逕行舉發案件，本站僅
    得處分汽車所有人」等語。是足認原處分機關亦不否認
    本件違規行為確係某不詳之人冒用「甲○○」姓名租用異議
    人公司汽車所致，且異議人已盡本條例第八十五條所要求之
    「檢附相關證據及應歸責人相關證明文件，向處罰機關告知
    應歸責人」之義務，換言之，本件應歸責人如非「甲○○」
    其人，亦係冒用「甲○○」姓名之不詳之人，無論如何，均
    非本件異議人，而原處分機關既自認本件租賃契約書上按捺
    指紋簽名及提供駕照之租車人「與甲○○應屬非同一人」，
    而認「甲○○並非本條例第八十五條所稱之應歸責人」，自
    應勇於任事，善用行政處分之調查權及裁量義務，查明該冒
    用「甲○○」姓名者為何人後（例如向警察機關或檢察署告
    發本件偽造文書之犯罪，由偵查機關查明其人），依本條例
    第八十五條第一項「另行通知應歸責人到案依法處理」，不
    能因為國家一時（甚或永久）找不到真正應歸責人，竟要無
    責任之汽車所有人成為「代罪羔羊」。原處分機關不此之圖
    ，竟仍執意處罰汽車所有人即異議人，致異議人尚須循異議
    途徑提起不服，徒增民怨並浪費司法資源，著實令本院不解
    ！
六、綜上所述，本件違規行為發生時，異議人既已「檢附相關證
    據及應歸責人相關證明文件，向處罰機關告知應歸責人」，
    又該車出租予持用偽造或變造「甲○○」駕照者，亦已舉證
    推翻遭推定之過失責任，自難認本案違規有何可歸責於汽車
    所有人即異議人之事由。原處分機關未察，仍認本件駕駛人
    違反本條例第四十條規定，超速行駛之違規事實可歸責於車
    輛所有人，進而兩度裁罰異議人罰鍰共計三千四百元，認事
    用法均有不合。本件異議為有理由，自應由本院將原處分撤
    銷，併諭知受處分人不罰，以資適法。
七、末查上述汽車租賃約定書上偽造之簽名、捺印，與偽造或變
    造汽車駕駛執照、健保卡部分，因涉嫌刑法上偽造文書罪嫌
    ，依刑事訴訟法第二百四十一條規定，公務員因執行職務知
    有犯罪嫌疑者，應為告發。原處分機關既未為此告發，自應
    由本院就此部分向有管轄權之臺灣桃園地方法院檢察署依法
    告發，而原處分機關應待查明該冒名「甲○○」男子之真實
    年籍身分後，另就其違規責任另以裁罰，並不違本條例第九
    十條所定三個限制（參見本院九十五年度交聲字第五二六號
    裁定理由五），均附此說明。
八、爰依道路交通管理處罰條例第八十七條第二項、第八十八條
    、第八十九條，九十三年十二月二十二日司法院行政院會同
    修正發布之道路交通案件處理辦法第二十條前段，裁定如主
    文。
中　　華　　民　　國　　96　　年　　10　  月　　9   　日
            　　　　   　　臺灣桃園地方法院交通法庭
            　　　　　  　　　法　官　錢　建　榮
以上正本證明與原本無異。
如不服本裁定，應於裁定送達後5 日內向本院提出抗告狀。
　　　　　　　　　　　　　　　書記官　劉  寶  霞
中　　華　　民　　國　　96　　年　　10　　月　　19　　日
